---
title: "Diversidade linguística na África"
description: "E sobre o porquê de web scrapping ser bom e ruim ao mesmo tempo"
author:
  - name: Victor Batista
    url: https://jvbatista1.github.io/
    langid: pt
date: 13/01/2026
categories: [Tidytuesday] # self-defined categories
citation: 
  url: https://jvbatista1.github.io/posts/20261301_africanlanguages/ 
image: apis_guru.svg
draft: true # setting this to `true` will prevent your post from appearing on your listing page until you're ready!

---

```{r}
#| include: false
tuesdata <- tidytuesdayR::tt_load('2026-01-13')

africa <- tuesdata$africa
```

Linguística é um assunto que me interessa desde a escola. É fascinante saber que cada cultura se expressa em uma linguagem diferente, além do que uma pessoa que fala vários idiomas tem um charme encantador. Ao olhar para o continente africano, sua quantidade incrível de idiomas aumenta ainda mais esse interesse: a diversidade linguística é tão grande que é quase impossível de encontrar um consenso na sua classificação.

No [Tidytuesday](https://github.com/rfordatascience/tidytuesday/blob/main/data/2026/2026-01-13/readme.md) dessa semana, primeiro de 2026, analisei um scrapping da página [Languages of Africa](https://en.wikipedia.org/wiki/Languages_of_Africa) da Wikipedia, com o objetivo de analisar a distribuição das línguas africanas por famílias linguísticas e refletir sobre os limites desse tipo de base de dados.

```{r}
africa
```

## O desafio de classifcar línguas

Antes de entrar nos resultados, é importante destacar que classificar línguas está longe de ser uma tarefa trivial. A evolução linguística é um processo lento, contínuo e profundamente influenciado por fatores históricos, culturais e geográficos. Criadores de conteúdo como o [Alomorfe](https://www.youtube.com/@Alomorfe) mostram com frequência como diferentes correntes teóricas podem divergir sobre a origem e o parentesco entre línguas, tornando qualquer classificação, em certa medida, uma simplificação da realidade.

Esse ponto é especialmente relevante quando lidamos com dados obtidos via scraping. Na base utilizada, por exemplo, aparecem “famílias” chamadas “Portuguese” ou “English”, que na verdade se referem a línguas crioulas. Essas línguas não se encaixam diretamente nem na família indo-europeia tradicional, nem exclusivamente nas famílias linguísticas africanas originárias, evidenciando ambiguidades e limitações da fonte de dados.

```{r}
africa |> 
  dplyr::count(family, sort = T) |> 
  print(n=17)

```

Respeitando o trabalho da limpeza original da base, vamos proceder com as análises iniciais: Camarões aparece como o país com o maior número de idiomas, enquanto Soninke aparece como a língua falada em mais países simultâneamente, colada ao Árabe. 


```{r}
africa |> 
  dplyr::count(country, sort = T)
```

```{r}
africa |> 
  dplyr::count(language, sort = T)
```


## Densidade linguística 

Uma análise muito interessante que podemos fazer é o quanto algumas famílias podem ser "densas", ou seja, comparar o número de falantes e o número de idiomas dentro de cada família linguística.

```{r}
family_speakers <- africa |> 
  dplyr::distinct(language, family, native_speakers) |> 
  dplyr::group_by(family) |> 
  dplyr::summarise(
    speakers=sum(native_speakers)
  ) |> 
  dplyr::arrange(desc(speakers))

family_speakers
```


```{r}
africa_families <- africa |> 
  dplyr::group_by(family) |> 
  dplyr::summarise(
    languages=dplyr::n()
  ) |> 
  dplyr::left_join(family_speakers, by=dplyr::join_by(family)) |> 
  dplyr::mutate(density=speakers/languages) |> 
  dplyr::arrange(desc(density))

africa_families
```


```{r}
ggplot2::ggplot(africa_families,
       ggplot2::aes(x = languages, y = speakers)) +
  ggplot2::geom_point(size = 3, alpha = 0.7) +
  ggrepel::geom_text_repel(
    ggplot2::aes(label = family),
    size = 3,
    max.overlaps = Inf
  ) +
  ggplot2::scale_x_log10() +
  ggplot2::scale_y_log10() +
  ggplot2::labs(
    x = "Número de línguas na família (escala log)",
    y = "Número de falantes (escala log)",
    title = "Famílias linguísticas na África: falantes vs. diversidade",
    subtitle = "Cada ponto representa uma família linguística"
  ) +
  ggplot2::theme_minimal()
```

Três coisas me chamam a atenção nessa análise de densidade: Primeiramente, a família Austronésia é a mais densa possível porque possui apenas um idioma (Malgaxe, da ilha de Madagascar), mas uma quantidade muito grande de falantes. Em seguida, a grande variedade da família Niger-Congo, com uma quantidade imensa de falantes de idiomas. Por fim, no canto inferior esquerdo vemos famílias como Tuu, Kx'a e Khoe-Kwadi, com poucos falantes e poucos idiomas, indicando perigo de extinção.

Essa análise possui limitações importantes de serem notadas:

1. "Número de falantes" é um dado muito complicado de obter por várias razões. Especialmente para línguas minoritárias, é necessário cautela com esse número.

2. O colonialismo na África é causa de características estruturais na situação linguística atual do continente, não somente através da comunicação em línguas Indo-Europeias ou crioulos, mas também através da ameaça de extinção de idiomas originários.

De toda forma, esse exercício não pretende ser metodologicamente rigoroso do ponto de vista linguístico, mas procura contribuir através da análise de dados e da cultura da colaboração na web na disseminação da informação.